
#analyse de données de métabarcoding 18S


#Différents packages utilisés
```{r}
library(magrittr)
library(lme4)
#library(factoextra)
library(ggplot2)
library(ggpubr)
library(grid)
library(vegan)
library(dplyr)
library(scales)
library(grid)
library(reshape2)
library(phyloseq)
#devtools::install_github("gauravsk/ranacapa")
#library(ranacapa)
#library(RColorBrewer)
#library(randomcoloR)
#library(cowplot)
#library(rstatix)
#library(RADanalysis)
library(permute)
#remotes::install_github("microsud/microbiomeutilities")
library(microbiomeutilities)
library(microbiome)
#library(tibble)
#library(knitr)
#library(nlme)
library(data.table)
#library(readstata13)
library(tidyverse)
#library(randomForest)
#library(hrbrthemes)
#library(gcookbook)
#library(ggConvexHull)
#library(ggnewscale)
#library(plyr)
#library(ggrepel)
#library(corrplot)
#library(ape)
#library(gridExtra)
#library(stringr)
#library(UpSetR)
#library(viridis)
#library(ComplexHeatmap)
remotes::install_github("microsud/microbiomeutilities")
```

#importation de la table d'ASV et de la table taxonomique

```{r}
ASVariant<-read.csv("/Users/dores/OneDrive/Desktop/Memoire M2/Analyse_de_données_stage_M2/data/sequence_table_pr2.csv",sep=";")
Taxonomy<-read.csv("/Users/dores/OneDrive/Desktop/Memoire M2/Analyse_de_données_stage_M2/data/taxonomy_table_pr2.csv",sep=";")
```

Après l'assignation taxonomique, on se rend compte que il y'a des séquences non assignés et ces NA ne sont pas intéressantes pour le reste des analyses parcequ'on ne sert pas à quoi elle correspond. la première étape est de voir la proportion de ces NA à chaque niveau taxonomique, de voir quel est le rang le plus assignés et de le prendre en compte pour le reste de l'analyse.


#Transformation de tout les taxons non identifiés en NA (par exemple Evesoa_X en NA)

```{r}
Taxonomy[] <- lapply(Taxonomy, function(x) {

  # Remplacer les taxons finissant par _X, _XX, _XXX...
  x[grepl("_X+$", x)] <- NA

  # Remplacer X, XX, XXX seuls
  x[grepl("^X+$", x)] <- NA

  return(x)
})
```

#Determiner le pourcentage des NA qui correspond au taxons non identifié et voir quel est le niveau taxonomique le plus identifié et voir si cela va etre utilisé pour la suite des analyses.

```{r}
# Calcul du pourcentage de NA par colonne taxonomique

resume_taxo <- data.frame(
  Niveau = colnames(Taxonomy),
  
  Nb_total = sapply(Taxonomy, length),
  
  Nb_NA = sapply(Taxonomy, function(x) sum(is.na(x))),
  
  Nb_identifies = sapply(Taxonomy, function(x) sum(!is.na(x)))
)

# Pourcentages
resume_taxo$Pourcent_NA <- round(
  (resume_taxo$Nb_NA / resume_taxo$Nb_total) * 100,
  2
)

resume_taxo$Pourcent_identifies <- round(
  (resume_taxo$Nb_identifies / resume_taxo$Nb_total) * 100,
  2
)

resume_taxo
```

```{r}
resume_taxo <- resume_taxo[-c(1,11,12), ]

```


```{r}
library(ggplot2)

resume_taxo$Niveau <- factor(
  resume_taxo$Niveau,
  levels = c(
    "Domain",
    "Supergroup",
    "Division",
    "Subdivision",
    "Class",
    "Order",
    "Family",
    "Genus",
    "Species"
  )
)

ggplot(resume_taxo,
       aes(x = Niveau,
           y = Pourcent_NA)) +

  geom_bar(stat = "identity",
           fill = "grey40") +

  theme_bw() +

  ylab("% de taxons non identifiés") +

  xlab("Rang taxonomique") +

  ggtitle("Qualité de l’assignation taxonomique") +

  theme(
    axis.text.x = element_text(angle = 45, hjust = 1)
    )
```

#Ensuite, reimporter la table d'assignation taxomique

```{r}
write.table(Taxonomy,
            file = "C:/Users/dores/OneDrive/Desktop/Memoire M2/Analyse_de_données_stage_M2/data/Taxonomy2.csv",
            sep = ";",
            quote = FALSE,
            col.names = NA)
```

#Définition du dossier de travail

```{r setup, include=FALSE}
knitr::opts_chunk$set(echo = TRUE)
knitr::opts_knit$set(root.dir = "c:/Users/dores/OneDrive/Desktop/Memoire M2/Analyse_de_données_stage_M2/data/protistes")

getwd()
```

#Import des tables d'abondance d'ASV, de taxonomie et des métadonnées
```{r}
taxoFile="Taxonomy2.csv"
ASVFile="ASV_table.csv"
```

```{r}
ASV_data = read.csv(ASVFile, sep =";")
rownames(ASV_data) = ASV_data[,1]
ASV_data = ASV_data[,-c(1)]
```
Ces lignes de code permettent d'importer la table de taxonomique ou d'ASV, prends toute les noms de lignes et supprime ces noms.

#suppression des échantillons qui ne nous intéressent pas pour chaque analyse.
puisque on a analysé les sites où il y'avait prunella vulgaris à part et ou il y'avait le géranium à part afin d'avoir le meme nombre d'échantillon sur chaque site, il faut donc en foncction de l'espèce à analyser supprimer l'autre.

```{r}
samples_to_remove <- c(
  paste0("SVG_", 1:20),
  paste0("SEG_", 1:20),
  paste0("SJG_", 1:20)
)

# Suppression des colonnes
ASV_data <- ASV_data[
  , !colnames(ASV_data) %in% samples_to_remove
]

```
Dans ce cas, les échantillons de Geranium sont supprimés et on va juste analyser prunella.

```{r}
taxo_data = read.csv(taxoFile, sep =";",row.names = 1,
  check.names = FALSE)
rownames(taxo_data) = taxo_data[,1]
taxo_data = taxo_data[,-c(1)]
taxo_data = as.matrix(taxo_data)
```
Ces lignes de code permettent d'importer la table de taxonomique ou d'ASV, prends toute les noms de lignes et supprime ces noms.

#création de l'objet phyloseq

Un objet phyloseq est une structure S4 de R qui regroupe toutes les données nécessaires pour analyser un jeu de données de séquençage amplicon (OTU/ASV) dans un seul conteneur cohérent. il regroupe la table taxonomique, d'abondance d'ASV et des métadonnées.

```{r}
ASV = otu_table(ASV_data, taxa_are_rows = TRUE)
TAXO = tax_table(taxo_data)
Objet_phyloseq = phyloseq(ASV, TAXO)
```

#import des métadonnées et formatage dans un format acceptable par phyloseq et fusion avec le premier objet phyloseq composé de la table taxo et de l'abondance en ASV

```{r}
metadata = read.csv("metadata_Prunella.csv", sep =";")
# Ajouter underscore dans la colonne des IDs
metadata[,1] <- gsub("^([A-Za-z]+)([0-9]+)$", "\\1_\\2", metadata[,1])
metadata[,1] = as.factor(metadata[,1])
rownames(metadata) <- metadata[,1]
metadata = metadata[,-c(1)]
metadata = sample_data(metadata)
```

#création de l'objet phyloseq 2 contenant la table d'abondance d'ASV, la taxonomie et les métadonnées

```{r}
Objet_phyloseq2 = merge_phyloseq(Objet_phyloseq, metadata)
Objet_phyloseq2

```

#controle qualité des données de séquencage et nettoyage des données

##profondeur de séquencage par échantillons

```{r}
sort(sample_sums(Objet_phyloseq2))
seq_sums <- sort(sample_sums(Objet_phyloseq2))
seq_sums_df <- data.frame(Sample = names(seq_sums), TotalReads = seq_sums)
write.csv(seq_sums_df, "sequence_sums_per_sample.csv", row.names = FALSE)
```

Elle permet de voir le nombre de séquences par échantillon afin de voir les échantillons pauvres, riches et ainsi définir comment est ce que la rarefaction se fera.
Ensuite faire un histogramme afin de visualiser cela.

```{r}
df_reads <- data.frame(
  SampleID = names(sample_sums(Objet_phyloseq2)),
  Reads = sample_sums(Objet_phyloseq2)
)
```

```{r}
ggplot(df_reads, aes(x = Reads)) +
  geom_histogram(bins = 30, fill = "steelblue", color = "black") +
  geom_vline(xintercept = 1000, color = "red", linetype = "dashed", linewidth = 1) +
  theme_bw() +
  labs(
    title = "Distribution du nombre de reads par échantillon",
    x = "Nombre de reads",
    y = "Nombre d’échantillons"
  )
```

```{r}
summary(df_reads)
```
Le nombre de reads minimal dans l'ensemble des éhantillons est de 118792 et le maximum est de 426561

##renommage des rangs taxonomiques

```{r}
colnames(tax_table(Objet_phyloseq2)) <- c("Domain", "Supergroup","Division", "Subdivision","Class","Order", "Family", "Genus", 
                                     "Species")[1:length(rank_names(Objet_phyloseq2))]
```

##filtrage des taxons qui ne sont pas intéressantes pour l'étude
Il s'agit des taxons non assignées, les bactéries, les chloroplastes, les mitochondries, les fungi(tous les champignons), les Rhodophyta(Algues rouges multicellulaire) et les Streptophyta(Plantes), les chlorophytes.

```{r}
Gooddata_rem <- Objet_phyloseq2 %>%
  subset_taxa(
    Domain != "Unassigned" &
      Domain != "Bacteria" &
      Supergroup != "Eukaryota_X" &
      Family != "Mitochondria" &
      Class !="Chloroplast"&
      Subdivision!="Metazoa"&
      Subdivision != "Fungi"&
      Subdivision != "Chlorophyta_X"&
      Division!="Streptophyta"&
      Division!="Rhodophyta"
  )
```

##refaire le nombre de reads par échantillon et cela constituera un résultat pour le rapport.

```{r}
df_reads2 <- data.frame(
  SampleID = names(sample_sums(Gooddata_rem)),
  Reads = sample_sums(Gooddata_rem)
)
```


```{r}
ggplot(df_reads2, aes(x = Reads)) +
  geom_histogram(bins = 30, fill = "steelblue", color = "black") +
  geom_vline(xintercept = 1000, color = "red", linetype = "dashed", linewidth = 1) +
  theme_bw() +
  labs(
    title = "Distribution du nombre de reads par échantillon",
    x = "Nombre de reads",
    y = "Nombre d’échantillons"
  )
```

```{r}
summary(df_reads2)
```
Après néttoyage de toutes les séquences "non protistes", le nombre minimums de reads est de 16927 et le maximum est de 136202

Exportation de la figure
```{r}
ggsave( filename = "mon.png", plot = a, width = 8, height = 5, units = "in", dpi = 300 )
```

La fonction print_ps permet de lister le contenue d'un objet phyloseq

```{r}
print_ps(Gooddata_rem)
```
Dans les données on a 2048 singlétons. A partir de ces singlétons, c'est possible de faire l'indice de Shao1 puiqu'il a besoin de singletons et de doubletons dans ses calculs.
la sparsité permet de voir le niveau d'hétérogénéité des données

##installation du package microbiomeutilities
```{r}
install.packages("devtools")
devtools::install_github("microsud/microbiomeutilities")

```

##nombre de reaads par échantillons
Après avoir vu le nombre de reads dans l'ensemble des données, on verra actuellement le nombre de reads dans chaque échantillons afin de voir les échantillons qui contiennent moins ou plus de reads.

```{r}
df_reads2$SampleID <- factor(df_reads2$SampleID, levels = df_reads2$SampleID[order(df_reads2$Reads)])

# Plot avec noms visibles
pdf("samplesequeningdepthfiltration.pdf", #name of file to print. 
    width = 12, # define plot width and height. completely up to user.
    height = 10)
sampledepthfil<-ggplot(df_reads2, aes(x = SampleID, y = Reads)) +
  geom_bar(stat = "identity", fill = "steelblue") +
  theme_bw() +
  theme(axis.text.x = element_text(angle = 90, hjust = 1, size = 6)) + # rotation et taille
  labs(title = "Nombre de reads par échantillon après filtration",
       x = "Samples",
       y = "Number of reads")
sampledepthfil
dev.off()
ggsave(filename = "sampledepthfiltration_3.png", plot = sampledepthfil, device = "png", width = 12, height = 10)

```


```{r}

#joined figures

pdf("Depth_av_ap.pdf", 
    width = 10, 
    height = 12)
plot_grid(sampledepthfil,
          labels=c("A", "B"), ncol = 1, nrow = 2)
dev.off()
```


#Normalisation des données
Dans cet analyse, les données seront normalisés en utilisant deux méthodes: la méthode de raréfaction et la méthode CSS. la raréfaction va etre utilisée pour le cacul des diversités béta et la méthode CSS pour le calcul des diversités Béta.
la méthode CSs permet de perdre moins de données par rapport à la méthode de rarefaction.

#installation du package metagebomeseq qui permet de faire la normalisation CSS(cumulative sum scaling)
```{r}
#install.packages("BiocManager")
#BiocManager::install("metagenomeSeq")

library(metagenomeSeq)
```

```{r}
#Conversion
mgseq <- phyloseq_to_metagenomeSeq(Gooddata_rem)

# Calcul du paramètre de normalisation
p <- cumNormStatFast(mgseq)
mgseq <- cumNorm(mgseq, p = p)

# Extraction des données normalisées
norm_counts <- MRcounts(mgseq, norm = TRUE, log = FALSE)

# Creation du nouvel objet phyloseq
Gooddata_CSS <- Gooddata_rem
otu_table(Gooddata_CSS) <- otu_table(norm_counts, taxa_are_rows = TRUE)

# Vérification
sort(sample_sums(Gooddata_CSS))  # Maintenant normalisé !
Gooddata <-Gooddata_CSS
print_ps(Gooddata)
```


```{r}
print_ps(Gooddata)
```
Question: pourquoi après avoir fait la normalisation le nombre de singlétons augmente?
On se rend compte aussi que le % contenant les singlétons après la rarefaction est égal à zéro.

#vue globale de la diversité taxonomique, 
voir le nombre de taxons uniques présents à chaque niveau taxonomique

```{r}
dfEukaryota = subset_taxa(Gooddata, Domain=="Eukaryota")
get_taxa_unique(dfEukaryota, "Supergroup") 
get_taxa_unique(dfEukaryota, "Division")
get_taxa_unique(dfEukaryota, "Subdivision") 
get_taxa_unique(dfEukaryota, "Class") 
get_taxa_unique(dfEukaryota, "Order")
get_taxa_unique(dfEukaryota, "Family")
get_taxa_unique(dfEukaryota, "Genus")
get_taxa_unique(dfEukaryota, "Species")
```

```{r}
# Liste des niveaux taxonomiques
tax_ranks <- c("Supergroup", "Division", "Subdivision",
               "Class", "Order", "Family", "Genus", "Species")

# Boucle pour exporter chaque niveau en CSV
for (rank in tax_ranks) {
  
  taxa_values <- get_taxa_unique(dfEukaryota, rank)
  
  # Convertir en data.frame
  taxa_df <- data.frame(Value = taxa_values)
  
  # Écriture du fichier CSV
  write.csv(taxa_df,
            file = paste0("Taxa_unique_", rank, ".csv"),
            row.names = FALSE)
}
```

```{r}
length(taxa_values)
```

10)abondance relative

Cette partie permet de décrire les différents taxons présent et à quel proportion à diférent niveau taxonomique, 

```{r}
install.packages("BiocManager")
BiocManager::install("microbiome")
```


```{r}
ps2.rel <- microbiome::transform(Gooddata, "compositional")
```

Ceci transforme les abondance absolue en abondance relative (proportions)

11)regroupement taxonomique, permet de classer les asv des memes taxons ensemble, faire ceci pour les différents niveaux taxonomiques

```{r}
ps2.Subdivision.rel <- tax_glom(physeq = ps2.rel, taxrank = "Subdivision", NArm = FALSE)
```

12)Gestion des noms manquants, faire également cela pour tout les autres niveaux taxonomiques.

```{r}
Subdivision <- as.character(tax_table(ps2.Subdivision.rel)[, "Subdivision"])
Subdivision[is.na(Subdivision)] <- "Unclassified Subdivision"
taxa_names(ps2.Subdivision.rel) <- make.unique(Subdivision)
```

13)Transformation de la table en format long pour effectuer les analyses de diversité alpha et béta

```{r}
ps2.Subdivision.rel.df <- data.table(psmelt(ps2.Subdivision.rel))
```

14)regroupement des taxons abondants et regarder en fonctions des variables (espèces, sites)

```{r}
colnames(ps2.Subdivision.rel.df)
```
#subdivisions dominantes en fonction de l'abondance relative pour la variable espèce#

```{r}
library(data.table)
library(ggplot2)

# Somme totale d'abondance par subdivision
subdivision_totals <- ps2.Subdivision.rel.df[
  ,
  .(TotalAbundance = sum(Abundance, na.rm = TRUE)),
  by = Subdivision
][order(-TotalAbundance)]

# Garder les 10 plus abondantes
top10_subdivision <- subdivision_totals$Subdivision[1:10]

top10_subdivision

```
```{r}
ps2.Subdivision.rel.df[
  ,
  Subdivision_plot := ifelse(
    Subdivision %in% top10_subdivision,
    as.character(Subdivision),
    "Autres"
  )
]
```

```{r}
subdivision_summary <- ps2.Subdivision.rel.df[
  ,
  .(Abundance = sum(Abundance, na.rm = TRUE)),
  by = .(Sample, Subdivision_plot, Espece, Site)
]
```


```{r}
ggplot(subdivision_summary, aes(x = Sample, y = Abundance, fill = Subdivision_plot)) +
  geom_bar(stat = "identity") +
  facet_wrap(~ Espece, scales = "free_x") +
  theme_bw() +
  theme(
    axis.text.x = element_blank(),
    axis.ticks.x = element_blank()
  ) +
  labs(
    title = "Subdivisions dominantes selon l'espèce",
    x = "Échantillons",
    y = "Abondance relative",
    fill = "Subdivision"
  )
```

Représentation sous forme de boxplot
```{r}
ggplot(df_top10, aes(x = Espece, y = Abundance, fill = Espece)) +
  geom_boxplot(outlier.size = 0.8) +
  facet_wrap(~ Subdivision, scales = "free_y") +
  theme_bw() +
  labs(
    title = "Abondance relative des 10 subdivisions dominantes selon l'espèce",
    x = "Species",
    y = "Relative abundance"
  ) +
  theme(
    plot.title = element_text(size = 10, face = "bold", hjust = 0.5),
    axis.title = element_text(size = 10, face = "bold"),
    axis.text = element_text(size = 5),
    strip.text = element_text(size = 6, face = "bold"),
    legend.position = "right"
  )+
  stat_compare_means(
    method = "wilcox.test",
    label = "p.format",
    label.y.npc = 0.98,
    size=1.8
  )
```


```{r}
ggsave( filename = "mon_plot.png", plot = p, width = 8, height = 5, units = "in", dpi = 300 )
```

#subdivisions dominantes en fonction de l'abondance relative pour la variable site#

```{r}
ggplot(subdivision_summary,
       aes(x = Sample,
           y = Abundance,
           fill = Subdivision_plot)) +

  geom_bar(stat = "identity",
           color = "white",
           size = 0.15) +

  facet_wrap(~ Site,
             scales = "free_x") +

  theme_bw() +

  labs(
    title = "Subdivisions dominantes selon le site",
    x = "Échantillons",
    y = "Abondance relative",   fill = "Subdivision"
  ) +

  # Palette plus lisible
  scale_fill_brewer(palette = "Paired") +

  theme(
    axis.text.x = element_text(
      angle = 90,
      size = 8,
      vjust = 0.5
    ),

    panel.grid = element_blank(),

    strip.text = element_text(
      face = "bold",
      size = 12
    )
  )
```


```{r}
ps2.rel <- microbiome::transform(Gooddata, "compositional")
```

Ceci transforme les abondance absolue en abondance relative (proportions)

11)regroupement taxonomique, permet de classer les asv des memes taxons ensemble, faire ceci pour les différents niveaux taxonomiques

```{r}
ps2.class.rel <- tax_glom(physeq = ps2.rel, taxrank = "Class", NArm = FALSE)
```

12)Gestion des noms manquants, faire également cela pour tout les autres niveaux taxonomiques.

```{r}
Class <- as.character(tax_table(ps2.class.rel)[, "Class"])
Class[is.na(Class)] <- "Unclassified Class"
taxa_names(ps2.class.rel) <- make.unique(Class)
```

13)Transformation de la table en format long pour effectuer les analyses de diversité alpha et béta

```{r}
ps2.class.rel.df <- data.table(psmelt(ps2.class.rel))
```

14)regroupement des taxons abondants et regarder en fonctions des variables (espèces, sites)

```{r}
colnames(ps2.class.rel.df)
```
#subdivisions dominantes en fonction de l'abondance relative pour la variable espèce#

```{r}
library(data.table)
library(ggplot2)

# Somme totale d'abondance par subdivision
class_totals <- ps2.class.rel.df[
  ,
  .(TotalAbundance = sum(Abundance, na.rm = TRUE)),
  by = Class
][order(-TotalAbundance)]

# Garder les 10 plus abondantes
top10_class <- class_totals$Class[1:10]

top10_class

```
```{r}
ps2.class.rel.df[
  ,
  class_plot := ifelse(
    Class %in% top10_class,
    as.character(Class),
    "Autres"
  )
]
```

```{r}
class_summary <- ps2.class.rel.df[
  ,
  .(Abundance = sum(Abundance, na.rm = TRUE)),
  by = .(Sample, class_plot, Espece, Site)
]
```


#subdivisions dominantes en fonction de l'abondance relative pour la variable site#

```{r}
couleurs_classes <- c(
  "Autres" = "#A6CEE3",
  "Chrysophyceae" = "#1F78B4",
  "Colpodea" = "#B2DF8A",
  "Endomyxa" = "#33A02C",
  "Endomyxa-Phytomyxea" = "#FB9A99",
  "Filosa-Imbricatea" = "#E31A1C",
  "Filosa-Sarcomonadea" = "#FDBF6F",
  "Filosa-Thecofilosea" = "#FF7F00",
  "Gregarinomorphea" = "#CAB2D6",
  "Peronosporomycetes" = "#6A3D9A",
  "Sagenista" = "#A65628",
  "Spirotrichea" = "#FFFF99"
)
```

```{r}
ggplot(class_summary,
       aes(x = Sample,
           y = Abundance,
           fill = class_plot)) +

  geom_bar(stat = "identity",
           color = "white",
           size = 0.15) +

  facet_wrap(~ Site,
             scales = "free_x") +

  theme_bw() +

  labs(
    title = "Classes dominantes selon le site",
    x = "Échantillons",
    y = "Abondance relative",
    fill = "Classe"
  ) +

  scale_fill_manual(
    values = couleurs_classes,
    drop = FALSE
  ) +

  theme(
    axis.text.x = element_text(
      angle = 90,
      size = 8,
      vjust = 0.5
    ),
    panel.grid = element_blank(),
    strip.text = element_text(
      face = "bold",
      size = 12
    )
  )
```




```{r}
ggplot(class_summary,
       aes(x = Sample,
           y = Abundance,
           fill = class_plot)) +

  geom_bar(stat = "identity",
           color = "white",
           size = 0.15) +

  facet_wrap(~ Site,
             scales = "free_x") +

  theme_bw() +

  labs(
    title = "class dominantes selon le site",
    x = "Échantillons",
    y = "Abondance relative",
    fill = "class"
  ) +

  # Palette plus lisible
  scale_fill_brewer(palette = "Paired") +

  theme(
    axis.text.x = element_text(
      angle = 90,
      size = 8,
      vjust = 0.5
    ),

    panel.grid = element_blank(),

    strip.text = element_text(
      face = "bold",
      size = 12
    )
  )
```



```{r}
ggsave( filename = "mon_plot.png", plot = q, width = 8, height = 5, units = "in", dpi = 300 )

```

Représentation des 10 subdivisions les plus abondantes en fonction des sites sous forme de boxplot
```{r}

# 1. Transformation en abondance relative
ps_rel <- microbiome::transform(Gooddata, "compositional")

# 2. Agrégation au niveau du genre
ps_subdivision <- tax_glom(ps_rel, taxrank = "Subdivision", NArm = FALSE)

# 3. Conversion en dataframe long
df_subdivision <- data.table(psmelt(ps_subdivision))

# 4. Remplacer les NA de genre
df_subdivision$Subdivision <- as.character(df_subdivision$Subdivision )
df_subdivision$Subdivision [is.na(df_subdivision$Subdivision ) | df_subdivision$Subdivision  == ""] <- "Unclassified"

# 5. Calcul des 10 genres les plus abondants
top10_subdivision <- df_subdivision[
  ,
  .(TotalAbundance = sum(Abundance, na.rm = TRUE)),
  by = Subdivision
][order(-TotalAbundance)][1:10]$Subdivision

# 6. Garder seulement ces 10 genres
df_top10 <- df_subdivision[Subdivision %in% top10_subdivision]

# 7. Optionnel : ordonner les facettes selon l’abondance totale
subdivision_order <- df_subdivision[
  Subdivision %in% top10_subdivision,
  .(TotalAbundance = sum(Abundance, na.rm = TRUE)),
  by = Subdivision
][order(-TotalAbundance)]$Subdivision

df_top10$Subdivision <- factor(df_top10$Subdivision, levels = subdivision_order)


# 8. Boxplots facettés

ggplot(df_top10, aes(x = Site, y = Abundance, fill = Site)) +
  geom_boxplot(outlier.size = 0.8) +
  facet_wrap(~ Subdivision, scales = "free_y") +
  theme_bw() +
  labs(
    title = "Abondance relative des 10 subdivisions dominantes selon le site",
    x = "Site",
    y = "Abondance relative"
  ) +
  theme(
    plot.title = element_text(size = 13, face = "bold", hjust = 0.5),
    axis.title = element_text(size = 10, face = "bold"),
    axis.text = element_text(size = 5),
    strip.text = element_text(size = 6, face = "bold"),
    legend.position = "right"
  ) +
  stat_compare_means(
    method = "kruskal.test",
    label = "p.signif"
  )+
  stat_compare_means(
    method = "wilcox.test",
    label = "p.format",
    label.y.npc = 0.98,
    size=1.8
  )

```
Mettre le test de krutal-wallis et le test de wilcoson pour les comparaisons par paire

```{r}
library(ggpubr)

comparisons <- list(
  c("CIROB", "JEMU"),
  c("CIROB", "MUENT"),
  c("JEMU", "MUENT")
)

ggplot(df_top10, aes(x = Site, y = Abundance, fill = Site)) +
  geom_boxplot(outlier.size = 0.8) +
  facet_wrap(~ Subdivision, scales = "free_y") +
  theme_bw() +
  labs(
    title = "Abondance relative des 10 subdivisions dominantes selon le site",
    x = "Site",
    y = "Abondance relative"
  ) +
  theme(
    plot.title = element_text(size = 8, face = "bold", hjust = 0.5),
    axis.title = element_text(size = 8, face = "bold"),
    axis.text = element_text(size = 7),
    strip.text = element_text(size = 8, face = "bold"),
    legend.position = "right"
  ) +
  stat_compare_means(
    method = "kruskal.test",
    label = "p.format",
    label.y.npc = 0.98,
    size=1.5
  ) +
  stat_compare_means(
    comparisons = comparisons,
    method = "wilcox.test",
    label = "p.signif"
  )
```

#genres dominants en fonction de l'abondance relative pour la variable Site#


```{r}


# 1. Transformation en abondance relative
ps_rel <- microbiome::transform(Gooddata, "compositional")

# 2. Agrégation au niveau du genre
ps_genus <- tax_glom(ps_rel, taxrank = "Genus", NArm = FALSE)

# 3. Conversion en dataframe long
df_genus <- data.table(psmelt(ps_genus))

# 4. Remplacer les NA de genre
df_genus$Genus <- as.character(df_genus$Genus)
df_genus$Genus[is.na(df_genus$Genus) | df_genus$Genus == ""] <- "Unclassified"

# 5. Calcul des 10 genres les plus abondants
top10_genus <- df_genus[
  ,
  .(TotalAbundance = sum(Abundance, na.rm = TRUE)),
  by = Genus
][order(-TotalAbundance)][1:10]$Genus

# 6. Garder seulement ces 10 genres
df_top10 <- df_genus[Genus %in% top10_genus]

# 7. Optionnel : ordonner les facettes selon l’abondance totale
genus_order <- df_genus[
  Genus %in% top10_genus,
  .(TotalAbundance = sum(Abundance, na.rm = TRUE)),
  by = Genus
][order(-TotalAbundance)]$Genus

df_top10$Genus <- factor(df_top10$Genus, levels = genus_order)

# 8. Boxplots facettés
col_vector1 <- c("CIROB" = "red", "JEMU" = "green")

ggplot(df_top10, aes(x = Site, y = Abundance, fill = Site)) +
  geom_boxplot(outlier.size = 0.8) +
  facet_wrap(~ Genus, scales = "free_y") +
  theme_bw() +
  labs(
    title = "Abondance relative des 10 genres dominants selon le site",
    x = "Site",
    y = "Abondance relative"
  ) +
  scale_fill_manual(values = col_vector1) +
  theme(
    plot.title = element_text(size = 13, face = "bold", hjust = 0.5),
    axis.title = element_text(size = 10, face = "bold"),
    axis.text = element_text(size = 5),
    strip.text = element_text(size = 6, face = "bold"),
    legend.position = "right"
  ) +
  stat_compare_means(
    method = "wilcox.test",
    label = "p.format",
    label.y.npc = 0.98,
    size=1.8
  )

```
test de Krustal-wallis

```{r}
library(ggpubr)

comparisons <- list(
  c("CIROB", "JEMU"),
  c("CIROB", "MUENT"),
  c("JEMU", "MUENT")
)

col_vector1 <- c(
  "CIROB" = "red",
  "JEMU"  = "green",
  "MUENT" = "blue"
)

rel_genre<-ggplot(df_top10, aes(x = Site, y = Abundance, fill = Site)) +
  geom_boxplot(outlier.size = 0.8) +
  facet_wrap(~ Genus, scales = "free_y") +
  theme_bw() +
  labs(
    title = "Abondance relative des 10 genres dominants selon le site",
    x = "Sites",
    y = "Relative abundance",
     fill = "Sites"
  ) +
  scale_fill_manual(values = col_vector1) +
  theme(
    plot.title = element_text(size = 8, face = "bold", hjust = 0.5),
    axis.title = element_text(size = 8, face = "bold"),
    axis.text = element_text(size = 7),
    strip.text = element_text(size = 6, face = "bold"),
    legend.position = "right"
  ) +
  stat_compare_means(
    method = "kruskal.test",
    label = "p.format",
    label.y.npc = 0.98,
    size = 1.5
  ) +
  stat_compare_means(
    comparisons = comparisons,
    method = "wilcox.test",
    label = "p.signif",
    size = 1.5
  )
```

```{r}
ggsave( filename = "abondance_relative_genre.png", plot = rel_genre, width = 8, height = 5, units = "in", dpi = 300 )
```



#genres dominants en fonction de l'abondance relative pour la variable Espèce#

```{r}
col_vector2 <- c("G.rotundifolium" = "orange", "P.vulgaris" = "purple")
rel_abon_esp<-ggplot(df_top10, aes(x = Espece, y = Abundance, fill = Espece)) +
  geom_boxplot(outlier.size = 0.8) +
  facet_wrap(~ Genus, scales = "free_y") +
  theme_bw() +
  labs(
    title = "Abondance relative des 10 genres dominants selon l'espèce",
    x = "Species",
    y = "Relative abundance",
     fill = "Species"
  ) +
  scale_fill_manual(values = col_vector2)+
  theme(
    plot.title = element_text(size = 10, face = "bold", hjust = 0.5),
    axis.title = element_text(size = 10, face = "bold"),
    axis.text = element_text(size = 5),
    strip.text = element_text(size = 6, face = "bold"),
    legend.position = "right"
  )+
  stat_compare_means(
    method = "wilcox.test",
    label = "p.format",
    label.y.npc = 0.98,
    size=1.8
  )
```

```{r}
ggsave( filename = "abondance_relative_genre_espece.png", plot = rel_abon_esp, width = 8, height = 5, units = "in", dpi = 300 )
```













